【裁判字號】    89,家上,1
【裁判日期】    890405
【裁判案由】    離婚
【裁判全文】
臺灣高等法院民事判決  八十九年度家上字第一號
      上  訴  人  甲○○
      訴訟代理人  陳景新律師
      被上訴  人  乙○○  住新.
      訴訟代理人  林思銘律師
右當事人間請求離婚事件，上訴人對於中華民國八十八年十一月十六日臺灣新竹地方
法院八十八年度婚字第二二○號第一審判決提起上訴，本院判決如左：
    主    文
上訴駁回。
第二審訴訟費用由上訴人負擔。
    事    實
甲、上訴人方面：
壹、聲明：
  一、原判決廢棄。
  二、請准上訴人與被上訴人離婚。
  三、第二、三審訴訟費用由被上訴人負擔。
貳、陳述：除與原判決記載相同者予以引用外，補陳略稱：
  一、被上訴人因其父親生意失敗而罹患精神分裂症固然值得同情，但若因此令上訴
      人終生無法享有正常的婚姻生活，亦無法擁有自己血源的孩子，對無辜的上訴
      人而言亦屬過苛，且被上訴人自承患病已十餘年，但至今仍每日須服用大量藥
      物，其病情顯難痊癒，上訴人婚後雖得知被上訴人患有此症，但仍耐心的陪其
      治療，並小心呵護，但因被上訴人常幻想有人對其不利，故仍不時發病，造成
      上訴人與家人生活上極大之壓力，其中之痛苦，實非局外人所能體會，故勉強
      雙方繼續共同生活，不僅將使雙方關係更形惡化，且對被上訴人之病情亦有不
      利，被上訴人及其父母並非無此體認，只是企圖迫使上訴人支付鉅額之金錢而
      已，在被上訴人與其前夫之訴訟中亦曾有此表示，但因法院判決其敗訴而未能
      得逞。
  二、被上訴人之前夫訴請與被上訴人離婚之理由，除指被上訴人惡意遺棄外，亦指
      被上訴人患有重大不治之精神病，究其實際，被上訴人惡意遺棄其前夫之原因
      ，亦與其患精神病有關，蓋被上訴人與其前夫結婚後不久，即回娘家不返，雖
      其表面理由係指夫家對其不善，但又提不出任何證據以實其說，故真正原因在
      被上訴人無法離開其父母，如離開稍久，即易發病，被上訴人離不開其父母之
      事實，其任職之老闆娘姜美杏亦有提及，在姜美杏談論前，被上訴人之老闆吳
      芳錫已先私下提及，但因受被上訴人及其父母之責怪，而自動在原審到庭為有
      利被上訴人之證述，唯從被上訴人與其前夫之訴訟中，被上訴人寧可敗訴，亦
      不願離開其父母，益見被上訴人之病況只有與其父母在一起時始較穩定。
  三、被上訴人之前夫在訴訟中，尚不知其所患係何種精神病，足見被上訴人在與其
      前夫結婚之後仍刻意隱瞞病情，而被上訴人與上訴人結婚後至本案繫屬中，仍
      對上訴人及法院隱瞞其之前曾結婚之事實，其用意無非在掩飾其前婚係因患有
      精神病而失敗之事實，故被上訴人及其父親在原審指述，婚前曾將病情告知上
      訴人，與事實不符，再由上訴人於結婚時，曾在現住處及回家鄉金門宴請親友
      等情觀之，亦足以證明上訴人全家當時皆不知被上訴人患有精神病，始以歡欣
      之情宴請兩地之親友。
  四、上訴人雖因受騙而結婚，但得悉其病情後，仍寄望能治好其病，故從未聲請撤
      銷兩造婚姻，嗣因被上訴人久治無法痊癒，且其情形令上訴人深感痛苦，已達
      無法繼續維持婚姻之情狀，爰依民法第一○五二條第二項規定及最高法院七十
      年台上字第八八○號判例之意旨，訴請鈞院准予離婚。
乙、被上訴人方面：
壹、聲明：
  一、駁回上訴。
  二、第一、二審訴訟費用由上訴人負擔。
貳、陳述：除與原判決記載相同者予以引用外，補陳略稱：
  一、按上訴人主張被上訴人因精神分裂症，平時無法料理家務，病發時更吵鬧不休
      ，具攻擊性，惟查民法第一千零五十二條第一項第八款所稱「有重大不治之精
      神病者」，此之「重大」，是須達到不堪繼續為婚姻生活之程度，又所謂「不
      治」，須為醫學上客觀之斷定在可預見之期間內均難期回復者而而言；查被上
      訴人所罹患之精神分裂症對藥物治療療程佳，而被上訴人因自七十七年間起即
      在行政院衛生署新竹醫院規則治療，雖有功能退化現象，但該疾病並非重大不
      治之病等情，有該院八十八年七月十二日、八十八年八月九日（八八）新醫曆
      字第三七八八號、四四八一號函在卷可按；且查被上訴人長期均有正當之工作
      ，工作態度認真，亦算正常等情，亦據證人即被上訴人任職工廠老闆吳芳錫證
      述綦詳；而被上訴人於原審詢問時亦應對正常，條理清晰等情（見原審法院八
      十八年七月三十日、八十八年八月二十七日言詞辯論筆錄）；足見被上訴人並
      無上訴人所稱之罹患重大不治精神病之情事，上訴人以此為由訴請離婚，自屬
      於法不合。
  二、上訴人主張被上訴人病情仍重，如長期離開父母，極易發病，惟查，証人即被
      上訴人之父親劉水琳証稱被上訴人工作十餘年，並享有勞工保險，除就烹飪方
      面較差外，其餘之能力均尚可，被上訴人於出嫁後有做家事，被上訴人有告知
      因其婆婆希望其懷孕而要其停止服用藥物，並對甚甚為嘮叨以致其壓力甚大等
      語；證人即被上訴人任職工廠之老闆吳芳錫亦證稱被上訴人於八十年間至其工
      廠任職，被上訴人工作滿認真，亦算正常，情緒正常時，表現良好，其他員工
      甚至比不上，被上訴人雖有因情緒不佳離開工作場所，惟翌日均會返回上班，
      被上訴人均未曾有任何攻擊性行為，只是在其情緒不佳時會較沈默而已，因被
      上訴人工作上表現及效率均不錯，其始會長期僱用被上訴人等情；證人即上訴
      人之母黃玉英亦證稱被上訴人外出，其娘家之人均知悉被上訴人會前往何處而
      將被上訴人找回等情，足見被上訴人長年均有工作，而只要被上訴人在規則治
      療及服藥之情形外，其工作亦正常，從而苟上訴人及其家人平日能盡心給予被
      上訴人正面之鼓勵並提醒被上訴人按時服用藥物，被上訴人在愛情與關懷之生
      活中，其日常生活應不致會有任何反常現象，甚至對家務亦不致較一般人為之
      遜色；至上訴人主張被上訴人經常丟失物品，脫光衣物在外遊走，且具攻擊性
      部分，亦未舉出證據以實其說，自不能信以為真實。
  三、至上訴人主張其成家之目的係期待擁有一位能照顧家庭及正常生育子女之妻子
      ，而被上訴人因長期服藥而不宜生育云云。惟查上訴人與被上訴人認識交往時
      ，已達三十二歲，衡情無論在智識及社會經驗上均已臻成熟，而上訴人自認於
      八十七年三月間與被上訴人正式交往，迄同年四月間與被上訴人發生超友誼關
      係，而兩造結婚時不知被上訴人已懷有身孕等情，足見上訴人係基於深愛被上
      訴人始與被上訴人發生上開肌膚之親密關係，並進而結成連理，斷非一般青少
      年人本於血氣方剛之衝動之舉，亦非基於奉子之命而無奈成婚；按婚姻之結合
      ，重在心靈之契合與彼此相互關懷、共同生活，家庭生活之照顧責任亦在於夫
      妻雙方，並非僅限於任何一方，雖一方有不宜甚至不能孕育子女，對於婚姻難
      免有遺珠之憾，惟此絕非婚姻結合之目的，此觀現代夫妻中常見其中有一方係
      不孕之患者或本就不諳家事之人，苟雙方調適得宜，反而使婚姻品質更加提昇
      。上訴人此部分之主張，亦難謂符合屬於民法第一千零五十二條第二項之重大
      事由，而顯難維持兩造之婚姻。
  四、上訴人另主張被上訴人於婚前未據實以告前開罹患精神疾病，使上訴人因被詐
      欺而與其結婚云云；惟查，證人劉水琳證稱上訴人至其住處提親時，其有向上
      訴人及其胞姊表示被上訴人晚上要服用藥物，否則睡眠不安穩，且有至精神科
      門診拿藥等情。惟按兩造於婚前既係經一段期間之交往，苟如上訴人所自認被
      上訴人必須每日服用藥物，且服用藥物仍會發作云云，則基於藥物本身導致之
      副作用，而精神疾病發作往往係患者所無法控制，則在交往期間，縱被上訴人
      未加告知，因被上訴人對其可能發作之病情無從控制而掩飾，衡情上訴人亦會
      加以察覺部分異狀。又縱令上訴人此部分之主張屬實，而認被上訴人有詐欺情
      事，基於前述，上訴人係於婚後約一個多月即發現被上訴人患有前開精神分裂
      症，並於八十七年五月二十八日帶同被上訴人進行人工流產術，惟上訴人迄八
      十八年六月二十三日提起本件訴訟時，亦顯逾六個月之除斥期間，則上訴人在
      知悉被上訴人有上開精神疾病後，又使兩造婚姻持續一年餘，上訴人自無從再
      以此為由，主張兩造間有前開不能繼續維持婚姻之重大事由。
  五、上訴人又以被上訴人於七十九年間曾與訴外人張文樑有婚姻關係，並經本院判
      決離婚，卻加以隱瞞，另被上訴人前夫張文樑亦抱怨其係遭被上訴人之父親所
      騙云云；惟查昔日曾有婚姻而離婚，無論對任何一方均屬不愉快甚至痛苦之經
      驗，此猶如婚前曾有刻骨銘心之感情、曾與其他異性有親密之交往，之所以未
      告知對方，或係基於本身不再落入痛苦之情緒深淵，或係為使雙方之感情均能
      向前看，避免對方心有芥蒂，影響未來之婚姻，是曾有婚姻之經驗而未告知對
      方，此為現代婚姻所常見；且夫妻一方之前次婚姻所發生之事實，於本次婚姻
      未必會發生，是上訴人亦無從以被上訴人前次婚姻所生之事實，作為主張本件
      離婚之事由。
  六、本件上訴人主張被上訴人婚前長期患有精神分裂症，婚後仍經常發病而依民法
      第一千零五十二條第二項之規定訴請離婚。惟查，據最高法院七十年台上字第
      八八０號判例指出：「身心健康為一般人選擇配偶之重要條件，倘配偶之一方
      患有精神病，時癒時發，必然影響婚姻生活，故在一般社會觀念上，應認有告
      知他方之義務，如果被上訴人將此項婚姻成立前已存在之痼疾隱瞞，致上訴人
      誤信被上訴人精神正常，而與之結婚，即難謂上訴人非因被詐欺而為結婚」。
      另「因被詐欺或被脅迫而結婚者，得於發見詐欺或脅迫終止後，六個月內向法
      院請求撤銷之。」民法第九百九十七條定有明文，故上訴人依民法第一千零五
      十二條第二項之規定訴請離婚顯然於法不合，且上訴人發見被上訴人患有精神
      分裂病已逾六個月，依民法第九百九十七條亦不得請求撤銷之。
    理    由
一、本件上訴人起訴主張兩造於八十七年四月二十八日結婚，目前仍有夫妻關係，上
    訴人於婚後始知被上訴人患有精神分裂症，已服藥十餘年，病發時會哭鬧不休，
    無端外出，丟失物品，且具攻擊性，且因長期服用藥物，不宜懷孕生育，亦無法
    料理家務應為重大不治之精神病，上訴人自可本於民法第一千零五十二條第一項
    第八款規定，請求與上訴人離婚；又被上訴人因患有精神病，致上訴人全家生活
    經常不得安寧，被上訴人除無法料理家務外，且無法正常懷孕生育，繁衍後代，
    且被上訴人婚前未據實以告，使上訴人因被詐欺而與其結婚，亦已構成兩造無法
    繼續維持婚姻之重大事由，上訴人亦得依據民法第一千零五十二條第二項訴請離
    婚；被上訴人雖辯稱於結婚前即已將前開罹病之事實告知上訴人云云，惟查上訴
    人被上訴人直至本件訴訟繫屬中，猶隱瞞其曾結婚並遭法院判決離婚之事實，謊
    稱其與上訴人於八十七年四月五日發生性關係係其生平第一次，足見被上訴人隱
    瞞確有前開精神疾病之事實，另上訴人成家之目的係期待擁有一位能照顧家庭及
    正常生育子女之妻子，而被上訴人因平日不能長久離開其父母，否則即情緒不穩
    而發病，並非如被上訴人所稱，係上訴人及上訴人母親致其發病，至上訴人係於
    婚後始知被上訴人懷孕，被上訴人遵醫囑而墮胎，並非上訴人強要被上訴人墮胎
    ，亦未曾要求被上訴人停止服藥，被上訴人所辯並不足採，依據上述，足認兩造
    有顯難繼續維持婚姻之重大事由等情。
    被上訴人則以早年因父親經商失敗，家庭陷入困境，因而受到重大打擊而患有精
    神病，惟因固定之門診及按時服藥，病情不曾惡化，且不斷趨於穩定，故被上訴
    人並無上訴人所主張有「重大不治之精神病」情形，且被上訴人行為舉止甚至於
    日常生活中之生活能力，皆與常人無異，更何況被上訴人亦在工廠上班十餘年，
    亦享有勞保，其不僅能繼續婚姻生活，亦有照養家庭之能力，又查上訴人因使被
    上訴人未婚懷孕，而向被上訴人家中提親，當時被上訴人之父親有告知上訴人前
    開被上訴人精神方面之疾病，上訴人知悉後表示並不介意，未料婚後被上訴人一
    直盡量作到為妻子及媳婦之本分，惟被上訴人婆婆在平日生活上非常挑剔，亦經
    常對被上訴人嘮叨及責罵，加上上訴人之胞姊又從中挑撥，當時因被上訴人有服
    用藥物，上訴人之母及胞姊恐被上訴人生育出不健康之小孩，竟逼被上訴人至醫
    院墮胎，墮胎後上訴人亦有向被上訴人表示無子女並無關係，惟嗣後上訴人又表
    示想要有自己之小孩，要被上訴人停止服用藥物，在停用藥物約二個月後，致使
    被上訴人情緒不穩定，且該期間上訴人生病，被上訴人於白天上班，下班後還要
    照顧上訴人，婆婆又在一旁喋喋不休，故被上訴人始有大發脾氣，竟遭上訴人及
    婆婆們責罵被上訴人有嚴重之精神疾病，將被上訴人帶回娘家，被上訴人並無上
    訴人主張無法料理家事及經常有哭鬧不休，丟失物品，無端外出，去向不明之情
    形，至上訴人未告知有離婚之情事，係因前次婚姻對被上訴人打擊甚大，因而未
    向上訴人提起，並非惡意隱瞞，自不能作為上訴人本件主張離婚之理由，且縱令
    被上訴人於婚前未曾告知上訴人罹患精神病之事實，惟在兩造婚後約一個月後，
    上訴人即知上情，惟其後兩造之婚姻仍一直持續一年餘，上訴人亦不得以受詐欺
    為由請求撤銷婚姻，至被上訴人可否受孕及受孕後是否會產生畸胎，均非所謂之
    重大事由，則上訴人本於民法第一千零五十二條第二項規定訴請離婚，亦顯於法
    不合等情置辯。
二、上訴人主張兩造於八十七年四月二十八日結婚，目前夫妻關係仍存續中之事實，
    業據上訴人提出戶籍謄本為證，復為被上訴人所不爭執，自堪信上訴人此部分之
    主張為真實。惟上訴人主張被上訴人患有重大不治之精神病及兩造間有民法第一
    千零五十二條第一項各款以外之難以維持婚姻之重大事由，則為被上訴人所否認
    ，是本件所應探究者為究有無前開上訴人所主張之離婚事由。
三、上訴人主張被上訴人於十餘年前起即罹患精神分裂症，並長期服用藥物治療之事
    實，業據提出重大傷病免自行部分負擔證明卡一份為證，亦據原審向行政院衛生
    署新竹醫院查明屬實，有該院八十八年七月十二日（八八）新醫曆字第三七八八
    號函所附之病歷資料在卷可考，復為被上訴人所不爭執，固堪認被上訴人確罹有
    前開精神疾病。惟查民法第一千零五十二條第一項第八款所稱「有重大不治之精
    神病者」，此之「重大」，是須達到不堪繼續為婚姻生活之程度，又所謂「不治
    」，須為醫學上客觀之斷定在可預見之期間內均難期回復者而言；查被上訴人所
    罹患之精神分裂症對藥物治療療程佳，而被上訴人因自七十七年間起即在行政院
    衛生署新竹醫院規則治療，雖有功能退化現象，但該疾病並非重大不治之病等情
    ，有該院八十八年七月十二日、八十八年八月九日（八八）新醫曆字第三七八八
    號、四四八一號函在卷可按；且查被上訴人長期均有正當之工作，工作態度認真
    ，亦算正常等情，亦據證人即被上訴人任職工廠老闆吳芳錫證述綦詳；而被上訴
    人於原審詢問時亦應對正常，條理清晰等情（見原審八十八年七月三十日、八十
    八年八月二十七日言詞辯論筆錄）；足見被上訴人並無上訴人所稱之罹患重大不
    治精神病之情事，上訴人依民法第一千零五十二條第一項第八款訴請離婚，自屬
    於法不合。
四、上訴人固主張被上訴人前開精神分裂症迄今仍經常發病，病發時會哭鬧不休，無
    端外出，丟失物品，脫光衣物在外遊走，且具攻擊性云云；惟此為被上訴人所否
    認，辯稱係因婚後婆婆（即上訴人之母）對其經常挑剔，上訴人並要被上訴人停
    止服用藥物，在停用藥物後，因無法忍受，向婆婆表示要返回娘家，惟遭上訴人
    之母阻撓，加以當時被告白天上班，下班後還要照顧病榻上之上訴人，身心疲累
    ，婆婆又在一旁喋喋不休，始於八十八年六月二十日失控而大發脾氣等情。查證
    人即被上訴人之父親劉水琳證稱：被上訴人工作十餘年，並享有勞工保險，除就
    烹飪方面較差外，其餘之能力均尚可，被上訴人於出嫁後有做家事，被上訴人有
    告知因其婆婆希望其懷孕而要其停止服用藥物，並對其甚為嘮叨以致其壓力甚大
    等語；證人即被上訴人任職工廠之老闆吳芳錫亦證稱：被上訴人約於八十年間至
    其工廠任職，被上訴人工作滿認真，亦算正常，情緒正常時，表現良好，其他員
    工甚至比不上，被上訴人雖有因情緒不佳離開工作場所，惟翌日均會返回上班，
    被上訴人均未曾有任何攻擊性行為，只是在其情緒不佳時會較沉默而已，因被上
    訴人工作上表現及效率均不錯，其始會長期僱用被上訴人等情；證人即上訴人之
    母黃玉英亦證稱：被上訴人外出，其娘家之人均知悉被上訴人會前往何處而將被
    上訴人找回等情，足見被上訴人長年均有工作，而只要被上訴人在規則治療及服
    藥之情形下，其工作亦正常，做事能力及效率甚至較他人為佳，其外出亦有一定
    之地點，並非無意識之遊走，從而茍上訴人及其家人平日能盡心給予被上訴人正
    面之鼓勵並提醒被上訴人按時服用藥物，被上訴人在愛情與關懷之生活中，其日
    常生活應不致會有任何反常現象，甚至對家務亦不致較一般人為之遜色；復據上
    訴人之母黃玉英證稱：伊曾有向被上訴人表示如不怕生出畸形之小孩就繼續吃藥
    等語，其語氣雖非強行禁止其服用藥物，惟其目的亦顯係希望被上訴人停用藥物
    ，而非基於真心關懷被上訴人病情之角度，而就被上訴人而言，當其聽到其婆婆
    上開話語，為了生出健康正常之小孩，因而停用原本控制病情之藥物，亦屬正常
    ，上訴人亦自認被上訴人父母為鞏固兩造感情而建議被上訴人試停服藥等情，足
    見被上訴人甚至其父母為使上訴人能有正常之子女，亦盡力停用藥物以配合，則
    被上訴人所辯其係在停用藥物及婆婆嘮叨之情況下所生大怒之失控行為，即非無
    據；雖證人黃玉英證稱：被上訴人在家不會做家事，亦不會照顧被上訴人，曾有
    五至六次無故大哭並往外跑云云；惟上情為被上訴人所否認，而查證人黃玉英係
    上訴人母親，基於前開對被上訴人所為表示之證述，已足見其對被上訴人已有主
    觀之成見，加以其本身係上訴人親生母親，為維護上訴人，其前開證述是否足採
    ，已非無疑問；且茍如證人黃玉英所述被上訴人有上開情事，則與被上訴人毫無
    親戚關係之證人吳芳錫，又何以會長期僱用被上訴人，且對其工作能力及效率均
    表肯定，是證人黃玉英上開證述並不足採。至上訴人主張被上訴人經常丟失物品
    ，脫光衣物在外遊走，且具攻擊性部分，亦未舉出證據以實其說，自不能信以為
    真實。
五、至上訴人主張其成家之目的係期待擁有一位能照顧家庭及正常生育子女之妻子，
    而被上訴人因長期服藥而不宜生育云云。惟查上訴人係於五十五年二月二十八日
    出生，與被上訴人認識交往時，已達三十二歲，衡情無論在智識及社會經驗上均
    已臻成熟，而上訴人自認於八十七年三月間與被上訴人正式交往，迄同年四月間
    與被上訴人發生超友誼關係，而兩造結婚時其不知被上訴人已懷有身孕等情，足
    見上訴人係基於深愛被上訴人始與被上訴人發生上開肌膚之親密關係，並進而結
    成連理，斷非一般青少年人本於血氣方剛之衝動之舉，亦非基於奉子之命而無奈
    成婚；按婚姻之結合，重在心靈之契合與彼此相互關懷，家庭生活之照顧責任亦
    在於夫妻雙方，並非僅限於任何一方，雖一方有不宜甚至不能孕育子女，對於婚
    姻難免有遺珠之憾，惟此絕非婚姻結合之目的，此觀現代夫妻中常見其中有一方
    係不孕之患者或本就不諳家事之人，茍雙方調適得宜，反而使婚姻品質更加提昇
    。又茍上訴人確係以上開所主張目的而與被上訴人結合，即應經過長時期之交往
    及實地觀察，以明瞭被上訴人是否符合其照顧家庭之條件，於婚前更應明白告知
    被上訴人，甚至於婚前雙方均進行身體健康檢查，惟上訴人卻不為此途，足見上
    訴人並未以此為其與被上訴人結褵之主要目的，且基於前述，上訴人此部分之主
    張，亦難謂符合屬於民法第一千零五十二條第二項之重大事由，而顯難維持兩造
    之婚姻。
六、上訴人另主張被上訴人只要離開其父母即易發病，且其上班不正常云云；惟此為
    被上訴人所否認，上訴人雖提出與被上訴人任職工廠之老闆娘姜美杏之電話錄音
    譯文及錄音帶一卷為證；惟查該錄音譯文係上訴人胞姊董明芳與姜美杏在電話交
    談中所錄，因姜美杏與董明芳並不熟識，衡情於電話中所言難免有一般應酬性質
    之對話，故與實情是否相符，已非無疑問；且姜美杏雖於對話中有表示如被上訴
    人父母親請假被上訴人即不會上班，因被上訴人有時上班二、三小時即離開，故
    以日薪計算薪資云云；惟亦一再強調被上訴人之工作狀況很好，在工作上對其工
    廠幫了許多忙，要上訴人家人不要擔心被上訴人會為其添麻煩，並勸上訴人母親
    要放開一些等情，亦有前開錄音譯文在卷可考；足見其前開證述縱令屬實，則與
    被上訴人毫無親戚關係之姜美杏均願接納被上訴人，甚至對其鼓勵、關懷，則身
    為至親如上訴人或上訴人之家人，如果能給予類同於被上訴人父母般之照顧及其
    老闆、老闆娘之體諒、接納，又何以會使被上訴人會有如上開之不安全感。且證
    人吳芳錫證稱：因被上訴人父母在其工廠任職期間甚少請假等情，足見姜美杏前
    開所述僅係因被上訴人與其父母均在同一工作場所，而其父母因甚少請假，則其
    所見被上訴人未曾在其父母請假時獨力工作等情，亦不能證明被上訴人係無法離
    開其父母。且查證人吳芳錫亦證稱：被上訴人確實有在其父母請假時曾有獨自至
    工廠上班，亦曾其先到工廠上班，嗣後其父母始至工廠上班之情事，另兩造結婚
    後，因被上訴人較無法固定工作，始將被上訴人之薪資由原本之月薪改為日薪等
    情，益證被上訴人並無上訴人主張之無法獨立工作且因本身病情因素工作不正常
    之情事自明。復查上訴人亦自認與被上訴人係交往一個多月之期間始論及婚假，
    則在兩造交往期間，必有多次獨處之時光，茍如上訴人所主張被上訴人無法離開
    其父母，則在兩造交往期間獨處時，上訴人應可輕易發現其前開精神之疾病，何
    以均未發覺，益見上訴人此部分之主張不足採。
七、上訴人另主張被上訴人於婚前未據實以告前開罹患精神疾病，使上訴人因被詐欺
    而與其結婚云云；惟查此為被上訴人所否認，證人劉水琳亦證稱：上訴人至其住
    處提親時，其有向上訴人及其胞姊表示被上訴人晚上要服用藥物，否則睡眠不安
    穩，且有至精神科門診拿藥等情，足見被上訴人前開抗辯亦非無據。證人黃玉英
    雖證稱：係於兩造婚後發現被上訴人經常無端哭泣，約一個月，因見到被上訴人
    服用藥物經向被上訴人家人詢問而知悉云云；惟按兩造於婚前既係經一段期間之
    交往，茍如上訴人所自認被上訴人必須每日服用藥物，且服用藥物仍會發作云云
    ，則基於藥物本身導致之副作用，而精神疾病發作往往係患者所無法控制，則在
    交往期間，縱被上訴人未加告知，因被上訴人對其可能發作之病情無從控制而掩
    飾，衡情上訴人亦會加以察覺部分異狀；且茍如證人黃玉英前開證述屬實，被上
    訴人於婚後即有經常無端哭泣之行為，則上訴人更可輕易於婚前發覺，是上訴人
    前開主張是否屬實，亦非無疑。又縱令上訴人此部分之主張屬實，而認被上訴人
    有詐欺情事，基於前述，上訴人係於婚後約一個多月即發現被上訴人患有前開精
    神分裂症，並於八十七年五月二十八日帶同被上訴人進行人工流產術，惟上訴人
    迄八十八年六月二十三日提起本件訴訟時，亦顯逾被詐欺而請求撤銷婚姻之六個
    月除斥期間，則上訴人在知悉被上訴人有上開精神疾病後，兩造之婚姻復持續一
    年餘，上訴人自無從再以此為由，主張兩造間有前開不能繼續維持婚姻之重大事
    由。
八、上訴人又以被上訴人於七十九年間曾與訴外人張文樑有婚姻關係，並經原法院判
    決離婚，卻加以隱瞞，另被上訴人前夫張文樑亦抱怨其係遭被上訴人之父親所騙
    云云；惟查昔日曾有婚姻而離婚，無論對任何一方均屬不愉快甚至痛苦之經驗，
    此猶如婚前曾有刻骨銘心之感情，曾與其他異性有親密之交往，之所以未告知對
    方，或係基於本身不再落入痛苦之情緒深淵，或係為使雙方之感情均能向前看，
    避免對方心有芥蒂，影響未來之婚姻，是曾有婚姻之經驗而未告知對方，此為現
    代婚姻所常見；至於上訴人所主張被上訴人前夫亦表示係遭被上訴人之父親欺騙
    云云；惟查被上訴人係因經調解委員會調解其應與其前夫即訴外人張文樑履行同
    居後，仍未履行同居義務，而判決准許訴外人張文樑與被上訴人離婚，並非訴外
    人張文樑所稱係遭被上訴人父親欺騙，又張文樑在該案雖亦指被上訴人患有重大
    不治之精神病，但原法院係以惡意遺棄而非以患有重大不治之精神病為由判決離
    婚等情，業據原審調取八十年度婚字第二六五號全卷核閱屬實，是上訴人指稱被
    上訴人對其隱瞞其前曾結婚，用意無非在掩飾其前婚係因患有精神病而失敗之事
    實云云，即屬無據；且查婚姻係屬夫妻之間之身心互動，夫妻一方之前次婚姻所
    發生之事實，於本次婚姻未必會發生，是上訴人以被上訴人前次婚姻所生之事實
    ，作為主張本件離婚之事由，亦屬無據。
九、綜上所述，上訴人所主張之離婚事由，或屬無據，或不能作為民法第一千零五十
    二條第一項第八款、第二項之離婚事由，是本件上訴人訴請與被上訴人離婚，自
    屬無據，應予駁回。原審為上訴人敗訴之判決，並無不合，上訴意旨指摘原判決
    不當，求予廢棄改判，為無理由，應予駁回。
十、據上論結，本件上訴為無理由，依民事訴訟法第四百四十九條第一項、第七十八
    條，判決如主文。
中      華      民      國    八十九    年      四      月      五      日
                                臺灣高等法院民事第九庭
                                    審判長法  官  吳  謙  仁
                                          法  官  姜  素  娥
                                          法  官  林  樹  埔
右正本係照原本作成。
如不服本判決，應於收受送達後二十日內向本院提出上訴書狀，其未表明上訴理由者
，應於提出上訴後二十日內向本院補提理由書狀（均須按他造當事人之人數附繕本）
上訴時應提出委任律師或具有律師資格之人之委任狀；委任有律師資格者，另應附具
律師及格證書及釋明委任人與受任人有民事訴訟法第四百六十六條之一第一項但書或
第二項（詳附註）所定關係之釋明文書影本。
中      華      民      國    八十九    年      四      月      七      日
                                          書記官  蕭  秀  琴
附註：
民事訴訟法第四百六十六條之一（第一項、第二項）：
對於第二審判決上訴，上訴人應委任律師為訴訟代理人。但上訴人或其法定代理人具
有律師資格者，不在此限。
上訴人之配偶、三親等內之血親、二親等內之姻親，或上訴人為法人、中央或地方機
關時，其所屬專任人員具有律師資格並經法院認為適當者，亦得為第三審訴訟代理人
。


司法院資訊處製作；財團法人民間司法改革基金會備份。
